臺灣士林地方法院民事判決　九十一年度訴字第五一八號
　　原　　　告　彰化商業銀行股份有限公司
　　法定代理人　丁○○
　　訴訟代理人　甲○○
　　被　　　告　丙○○
　　　　　　　　乙○○
　　共　　　同
　　訴訟代理人　孫劍履律師
　　複　代理人　張孝詳律師
右當事人間撤銷不動產贈與事件，本院判決如左：
    主      文
被告就附表一所示不動產所為贈與之債權行為及所有權移轉之物權行為應予撤銷。
被告乙○○應將前項不動產以夫妻相互贈與為原因，於民國九十年十月十二日為登記
日期，向台北縣汐止地政事務所辦理所有權移轉之登記予以塗銷。
訴訟費用由被告負擔。
    事實及理由
一、原告起訴主張：訴外人生龍錦鳳傳播事業有限公司（下稱生龍錦鳳公司）於民國
    八十七年十二月十四日邀同被告丙○○為連帶保證人，向原告借款新台幣（下同
    ）八百八十六萬元，本金、到期日、利息及違約金均如附表二所示。茲因生龍錦
    鳳公司僅清償部分本息，尚餘本金八百八十五萬三千三百九十一元及其利息、違
    約金迄今未還，被告丙○○為連帶保證人應負連帶給付責任，詎被告丙○○為逃
    避保證義務，竟於九十年九月二十四日將其如附表一所示之不動產贈與其配偶即
    被告乙○○，並於九十年十月十二日完成移轉登記。被告丙○○係系爭不動產之
    所有人，為逃避債務，竟將系爭不動產無償贈與予被告乙○○，故被告間之贈與
    行為，為無償之法律行為，而被告丙○○除名下系爭不動產外，已無其他財產供
    清償其對原告之債務，而贈與行為將致其本身陷於無資力，以致原告之債權有不
    能受償之虞，顯有害及原告之債權；為此，爰依民法第二百四十四條第一項及第
    四項規定，請求撤銷二被告間就系爭不動產所為贈與及移轉所有權之行為，被告
    乙○○應將因贈與行為所為之所有權移轉登記塗銷，所有權人回復原狀為被告丙
    ○○。
二、被告辯稱：本件不動產原係被告乙○○所購置，茲因乙○○為感謝配偶即被告丙
    ○○之辛勞持家，乃將該土地建物贈與丙○○，惟因丙○○認為家中經濟均係完
    全仰賴乙○○，本件土地建物實應屬乙○○所有，乃決定於九十年十月間將本件
    土地建物返還予乙○○，絕無損害原告公司債權之故意存在。緣生龍錦鳳公司之
    負責人周元宇乃係被告丙○○之胞兄，八十四年間周元宇為能向原告順利借得二
    百萬元，便要求丙○○出面擔任借款之連帶保證人。茲因當時生龍錦鳳公司之營
    運尚屬正常，再加以周元宇再三向丙○○保證丙○○僅係生龍錦鳳公司之形式上
    連帶保證人，其不可能拖累胞妹等語，丙○○方應允。丙○○親自至原告公司辦
    理前開借款之連帶保證手續後，即未再為生龍錦鳳公司向原告公司辦理過任何一
    筆借款連帶保證手續，且原告公司亦未再與丙○○聯絡。被告丙○○所以於八十
    四年間出面擔任生龍錦鳳公司向原告借款之連帶保證人，實係因當時原告經辦借
    款保證手續之人員以及生龍錦鳳公司之負責人周元宇不但曾向丙○○表示保證書
    內雖載有「生龍錦鳳傳播事業有限公司對貴行所負之一切債務以本金新台幣陸佰
    萬元整為限，‧‧」等語，惟實際上生龍錦鳳公司僅有借款新台幣二百萬元，是
    若日後生龍錦鳳公司有再借款之情事，原告一定會先徵詢丙○○是否同意等語，
    並曾告知由於原告十分清楚丙○○僅為一單純之家庭主婦而無相當之擔保能力可
    言，故原告端視丙○○為借款之形式上保證人，原告根本不會對丙○○追償任何
    債務等語。八十七年十二月間由於原告之經辦人員以及生龍錦鳳公司之負責人周
    元宇又向丙○○表示除前開八十四年之二百萬元借款外，生龍錦鳳公司並未再向
    原告公司借款，且丙○○之三年保證期間已屆滿，若丙○○願再擔任該筆借款之
    形式上保證人，原告仍會事先取得丙○○之同意等語，丙○○乃依原告經辦人員
    之指示於授信約定書內簽名。詎料，其後生龍錦鳳公司再向原告公司借款時，原
    告竟從未事先告知丙○○，被告丙○○出具授信約定書後，生龍錦鳳公司因所籌
    拍之電視劇集「西北雨」無法上演而發生嚴重虧損之問題，其負責人周元宇為求
    週轉資金，竟於隱瞞上開情節之情況下向丙○○誆稱：「生龍錦鳳公司八十四年
    所借之二百萬元業已償還予彰化銀行，惟目前又須二百萬元之週轉金，希望妳再
    擔任一次形式上之保證人」等語，以致丙○○誤以為借款金額仍僅為二百萬元而
    將印鑑章交付予周元宇。詎料，周元宇竟利用丙○○之印鑑章，前後向原告借款
    高達八百六十八萬元，於事發之後，周元宇即避不見面，原告公司亦翻臉向被告
    丙○○追索全部借款，被告實至感無辜與憤慨云云。並聲明：請求駁回原告之訴
    。
三、原告主張被告丙○○為原告之借款債務人生龍錦鳳公司之連帶保證人，生龍錦鳳
    公司積欠原告消費借貸債務未償，嗣被告丙○○於九十年九月二十四日（原因發
    生日期）將系爭不動產贈與並於九十年十月十二日移轉登記予被告乙○○之事實
    ，業據原告提出被告不爭執為真正之本票七張、保證書、授信約定書各一份等影
    本、土地及建物登記謄本各一份為證，應堪信為真正。雖被告辯稱丙○○係於八
    十四年間擔任生龍錦鳳公司向原告借款二百萬元之連帶保證人，生龍錦鳳公司負
    責人周元宇為求週轉資金，竟向丙○○誆稱：「生龍錦鳳公司八十四年所借之二
    百萬元業已償還予彰化銀行，惟目前又須二百萬元之週轉金，希望妳再擔任一次
    形式上之保證人」等語，以致丙○○誤以為借款金額仍僅為二百萬元而將印鑑章
    交付予周元宇。詎料，周元宇竟利用丙○○之印鑑章，前後向原告借款高達八百
    六十八萬元，於事發之後，周元宇即避不見面云云。惟依兩造所訂授信約定書特
    別條款第四條約定日後立約人（被告丙○○）如與原告有授信往來，悉憑該簽名
    或印鑑任擇一式，即生效力。又代理人任意記明本人之姓名蓋其印章，而成為本
    人名義之保證行為，社會上所在皆是，只須有代理權即不能不認為代理之有效形
    式，按民法第一百零七條規定「代理權之限制及撤回，不得以之對抗善意第三人
    。但第三人因過失而不知其事實者，不在此限」。經查系爭本票上發票人丙○○
    之印文，既為被告丙○○交予訴外人周元宇印鑑章而施用，被告既未舉證證明原
    告有於授信約定書特別條款第四條約定外，另承諾每次借款均須被告丙○○親自
　　到場，亦未證明周元宇逾越權限，為原告所明知或因過失而不知其事實，依前揭
　　說明，被告此項抗辯，即難信取。
四、按債務人所為之無償行為，有害及債權者，債權人得聲請法院撤銷之，民法第二
    百四十四條第一項定有明文。而債權人依民法第二百四十四條規定，撤銷債務人
    所為之有償或無償行為者，祇須具備下列之條件，（一）為債務人所為之法律行
    為（二）其法律行為有害於債權人（三）其法律行為係以財產權為目的  (四)如
    為有償之法律行為，債務人於行為時，明知其行為有害於債權人，受益人於受益
    時，亦明知其事情。至於債務人之法律行為除有特別規定外，無論為債權行為抑
    為物權行為，均非所問，有最高法院四十二年台上字第三二二號判例可參。本件
    原告主張被告丙○○除系爭不動產外，已無其他財產可供清償等情，業據提出中
    華徵信所公司財產徵信報告影本一份為證，並為被告所不爭執，自堪信為真實。
    是被告間之贈與及系爭不動產所有權移轉登記行為已害及原告，洵無疑義。再者
    ，系爭不動產移轉登記之原因為「夫妻贈與」，有土地及建物登記謄本可稽，依
    據民法第四百零六條「贈與，因當事人一方以自己之財產，為無償給與於他方之
    意思表示，經他方允受而生效力」之規定，贈與契約係為無償，其理至明。從而
　　，原告既為被告丙○○之債權人，被告間就系爭不動產所為贈與之債權行為及移
　　轉所有權之物權行為，有害及原告之債權，原告自得依民法第二百四十四條第一
　　項規定，請求法院撤銷之，並請求被告乙○○塗銷系爭房地之所有權移轉登記。
    是以，原告之請求於法有據，應予准許。
五、本件事證已臻明確，兩造其餘攻擊防禦方法，核與判決結果無影響，茲不一一論
    列。
六、據上論結，原告之訴為有理由，依民事訴訟法第七十八條、第八十五條第一項，
    判決如主文。
中　　　華　　　民　　　國　　九十一　　年　　  十二　　月　　十九　　  日
                                    臺灣士林地方法院民事第一庭
~B法　　　官　陳靜芬
右為正本係照原本作成。
如對本判決上訴須於判決送達後廿日內向本院提出上訴狀。
中　　　華　　　民　　　國　　九十一　　年　　十二   月　　   二十　　  日
~B法院書記官　黃秀雲
~f  附表一
┌────────────────────────────────┐
│一     土地部分                                                 │
├──────────┬───────┬─────────────┤
│    坐落            │     面  積   │      權利範圍            │
├──────────┼───────┼─────────────┤
│台北市○○市○○段  │     一一０八 │    十萬分之七一四０      │
│社后頂小段二三二─  │     平方公尺 │                          │
│一一地號            │              │                          │
├──────────┴───────┴─────────────┤
│二     建物                                                     │
├─────┬───────┬───┬────────┬─────┤
│建號      │  門牌號碼    │ 層數 │  面積          │ 權利範圍 │
│          │              │      │（平方公尺）    │          │
├─────┼───────┼───┼────────┼─────┤
│台北市汐止│台北市○○○路│ 五   │  一層：        │ 全部     │
│          │              │      │  二八．四三    │          │
│市○○段社│三００巷四一號│      │  二層：        │          │
│          │              │      │  四五．七七    │          │
│后頂小段三│              │      │  三層：        │          │
│          │              │      │  三０．三０    │          │
│八三八建號│              │      │  四層：        │          │
│          │              │      │  四六．一三    │          │
│          │              │      │  五層：        │          │
│          │              │      │  四０．四六    │          │
│          │              │      │  附屬建物：    │          │
│          │              │      │  六四．五四    │          │
│          │              │      │  總面積：      │          │
│          │              │      │  一九一．０九  │          │
└─────┴───────┴───┴────────┴─────┘
